最高法院民事判決　　　　　　　　　　　　　　　八十七年度台上字第一九五八號
　　上 訴 人　周義南
　　被上訴人　李仍雄
右當事人間請求確認抵押債權不存在等事件，上訴人對於中華民國八十六年十一月十
八日台灣高等法院第二審判決（八十五年度重上字第二二八號），提起上訴，本院判
決如左：
    主  文
原判決廢棄，發回台灣高等法院。
    理  由
本件上訴人主張：伊分別於民國七十九年五月十一日、十九日及六月二日，向被上訴
人借款共新台幣（下同）七百萬元，並將所有坐落台北市○○街二一二號一樓之房地
，設定最高限額抵押權八百萬元予被上訴人作為擔保，利息按月息百分之○‧五計算
，原應給付八十三萬五千九百二十八元，實際已付一百零五萬元，逾付二十一萬四千
零七十二元，被上訴人竟謊稱伊僅償還本金七百萬元，未付利息，主張該七百萬元須
先抵充利息，次充本金，進而主張伊尚欠二百九十二萬一千元債務，致使伊之房地遭
法院查封等情。求為確認被上訴人對伊之二百九十二萬一千元之抵押債權不存在，及
系爭抵押權登記應予塗銷之判決。
被上訴人則以：雙方約定之利率為月息百分之一，上訴人因無法如期還清欠款，被上
訴人又急需用錢，兩造乃約定，先由被上訴人向友人借款，月息二分半，所增加之利
息由上訴人負擔，上訴人欠款尚未還清等語，資為抗辯。
原審維持第一審所為上訴人敗訴之判決，係以：兩造爭執之要點在於系爭七百萬元借
款已否還清？而其關鍵則在約定之利率到底若干？經查：(一)上訴人起訴主張兩造就系
爭借款「約定」依中央銀行核定放款利率下限即月息百分之○‧五計算利息，嗣改稱
因代書作業疏忽，未注意利率管理條例已廢止，則依民法第二百零三條規定，利率應
依法定利率即年息百分之五計息等語，已見矛盾；況利率管理條例於七十四年十一月
二十九日廢止，而本件借貸係於七十九年五月開始，上訴人身為金融業經理，焉有不
知之理。證人即代書陳金堂證稱「……當時因各家銀行的放款利率高低都不同，兩造
說依銀行放款利率最低的計算，因此才會寫中央銀行核定放款利率下限為準，但下限
多少，我不記得了，兩造間實際的借款利率是多少，我不知道」等語。故系爭貸款雖
登記為依中央銀行核定放款利率下限為準，然由證人之證言得知，此僅為登記在登記
簿上之利率，與實際約定之利率不符。(二)上訴人自七十九年七月一日至八十一年二月
一日給付被上訴人利息九筆共九十五萬元，除七十九年七月一日十萬元及八十一年五
月一日三十六萬元外，其餘每期均為七萬元（即七十九年八月至八十年一月連續六個
月及八十年七月八日共七個月），顯見其約定利率為百分之一，而非上訴人主張之月
息百分之○‧五或年息百分之五。至七十九年七月一日給付之十萬元，係為付七十九
年五、六月之利息，因被上訴人借予上訴人之七百萬元係七十九年五月九日、十一日
各一百萬元，同年六月二日五百萬元，從而十萬元自係不足二個月之利息；八十年五
月一日之三十六萬元利息，依上訴人提出之利息支付明細表觀之，係支付一月至五月
期之利息，多付之一萬元，被上訴人指稱係因上訴人給付之遲延利息，亦屬合理可採
，是以被上訴人辯稱系爭借款利率為月息百分之一，應屬真實。(三)被上訴人另抗辯八
十五年（似為八十年之誤）五、六月間伊急需用錢，而上訴人又無法立即還清所欠之
款，兩造協商後，先由被上訴人向訴外人蘇亮勳借款，超過原約定利息部分之利息由
上訴人負擔等情，業經蘇亮勳於刑事案證稱，確有於八十年五、六月間借五百萬元予
被上訴人，並約定利息為二分半之事實，並有刑事訊問筆錄影本附卷可稽；參以上訴
人自承伊確有遲延清償情事，則被上訴人之辯解自堪採信。綜上所述，被上訴人主張
系爭借款之利率為月息百分之一，被上訴人向訴外人蘇亮勳借款五百萬元部分，其超
過之利息一分半，亦應由上訴人負擔，上訴人之給付應先充利息，再充本金，上訴人
於被上訴人聲請拍賣抵押物前即至八十二年七月二十六日尚欠本金二百九十二萬一千
元，洵屬正當等詞，為其判斷之基礎。
查證人蘇亮勳於原審證稱：「李仍雄說周義南要借錢，利息二分半……我因不認識周
義南，所以錢是由李仍雄經手借給周義南的，……八十二年初因我要用到錢，所以向
周義南要回借給他的五百萬元，……由周義南開五百萬元支票交給李仍雄轉交給我」
，「借給周義南的五百萬元，我是分批給他現金的，開始李仍雄即說明他的房東周義
南要借錢」等語（見原審卷第八五頁背面至第八六頁），再參以周義南為清償五百萬
元所簽發之同額支票，係由蘇亮勳提示兌現（見一審卷第五五頁）等情觀之，該五百
萬元似由蘇亮勳借予周義南，李仍雄僅為經手之人，惟證人蘇亮勳同日又稱「五百
萬元是我借給李仍雄，李仍雄再借給周義南」等語（見原審卷第八六頁），證詞反覆
，該五百萬元究由蘇亮勳借予周義南，抑借予李仍雄，利息如何支付，此攸關系爭七
百萬元借款已否還清，原審未詳為調查審認，遽為上訴人不利之判決，自欠允洽。本
件事實既不明確，本院即無從為法律上之判斷。上訴論旨，指摘原判決不當，求予廢
棄，非無理由。
據上論結，本件上訴為有理由，依民事訴訟法第四百七十七條第一項、第四百七十八
條第一項，判決如主文。
中      華      民      國    八十七    年      八      月    二十一    日
                              最高法院民事第一庭
                                  審判長法官  李  錦  豐
                                        法官  楊  鼎  章
                                        法官  李  慧  兒
                                        法官  陳  國  禎
                                        法官  陳  重  瑜
      右正本證明與原本無異
                                              書  記  官
中      華      民      國    八十七    年      九      月      八      日
